【裁判字號】    92,上訴,1267
【裁判日期】    921016
【裁判案由】    偽造文書
【裁判全文】
臺灣高等法院臺中分院刑事判決                  九十二年度上訴字第一二六七號
    上  訴  人
    即  被  告  丙○○
右上訴人因偽造文書案件，不服臺灣南投地方法院九十一年度訴字第三三四號中華民
國九十二年五月七日第一審判決（起訴案號：臺灣南投地方法院檢察署九十一年度偵
字第一六三三號），提起上訴，本院判決如左：
      主  文
原判決撤銷。
丙○○無罪。
      理  由
一、公訴意旨以：丙○○係戊○○之胞弟，戊○○於民國八十四年一月十二日死亡後
    ，丙○○竟以可以節稅為由，教唆戊○○之妻己○、胞兄楊東南（註：己○、楊
    東南所涉偽造文書部分，分別經本院、最高法院判處有期徒刑二月，如易科罰金
    ，以三百元折算一日，緩刑二年確定），將戊○○之存款悉數提領存入己○之帳
    戶。己○、楊東南二人乃依丙○○之教唆，共同基於行使偽造私文書之犯意聯絡
    ，於八十四年一月十三日由己○持戊○○之印章及南投縣草屯鎮農會00000
    000000000號帳戶之存摺，與楊東南前往南投縣草屯鎮○○路七十號之
    四草屯鎮農會雙冬分部，由楊東南偽造填寫戊○○活期存款取款憑條及盜蓋戊○○之印鑑章，持向該農會不知情存款承辦人員行使後，冒領戊○○於上開帳戶內
    之存款八百五十八萬二千四百七十二元後，再轉帳存入己○同農會000000
    00000000號帳戶內，足以生損害於南投縣草屯鎮○○○於○道雄死亡後
    存款掌管之正確性，因認丙○○涉犯刑法第二百十六條、第二百十條行使偽造私
    文書罪嫌之教唆犯。
二、公訴人認被告丙○○涉有教唆犯刑法第二百十六條、第二百十條行使偽造私文書
    罪嫌，係以：右揭犯罪事實，業據同案被告己○、楊東南供述明確，並經證人黃
    秀完、乙○、楊萬福、丁○○於臺灣南投地方法院檢察署前已偵結之八十八年度
    偵續二字第一號案件中到庭證署明確，被告犯嫌堪以認定等為其論據。訊據上訴
    人即被告（下稱被告）丙○○矢口否認有上開教唆行使偽造私文書罪嫌，辯稱：
    伊並未於戊○○過世隔天早上以節稅為由叫己○去將戊○○在草屯鎮農會之存款
    領出，且如果是伊要己○這樣做，又怎會申報遺產稅時要己○將存款據實申報等
    語
三、按犯罪事實應依證據認定之，無證據不得推定其犯罪事實；又不能證明被告犯罪
    者，應諭知無罪之判決，刑事訴訟法第一百五十四條、第三百零一條第一項分別
    定有明文。又犯罪事實之認定，應憑真實之證據，倘證據是否真實尚欠明確，自
    難以擬制推測之方法，為其判斷之基礎；而認定犯罪事實之證據係指足以認定被
    告確有犯罪行為之積極證據而言，該項證據自須適合於被告犯罪事實之認定，始
    得採為斷罪資料，最高法院著有五十三年臺上字第六五六號、二十九年上字第三
    一○五號判例。且刑事訴訟上證明之資料，無論其為直接或間接證據，均須達於
    通常一般之人均不致有所懷疑，而得確信其為真實之程度，始得據為有罪之認定
    ，若其關於被告是否犯罪之證明未能達此程度，而有合理懷疑之存在，致使無從
    形成有罪之確信，根據「罪證有疑，利於被告」之證據法則，即不得遽為不利被
    告之認定，亦有最高法院七十六年度臺上字第四九八六號判例可稽。其以情況證
    據（即間接證據）斷罪時，尤須基於該證據在直接關係上所可證明之他項情況事
    實，本乎推理作用足以確證被告有罪，方為合法，不得徒憑主觀上之推想，將一
    般經驗上有利被告之其他合理情況逕予排除，此觀諸最高法院三十二年上字第六
    十七號判例意旨亦甚彰明。
四、本院查：
  (一)己○於本案偵查中固稱：「（是否丙○○說將戊○○存款領出來可以節稅，叫你
    們去領出來？）是的。我先生戊○○死亡的隔天，在我家跟我說叫我趕快將先生
    錢領出來說稅金比較省，且辦喪事也要花錢，當時我小叔楊萬福在場」等語（詳
    見他字卷第四四頁反面、四五頁正面）。然證人楊萬福於臺灣南投地方法院檢察
    署八十六年度偵續字第四十號案偵查時證稱：（那天為何與楊東南去領八百多萬
    元？）是我二嫂（指己○）要我載她去農會，並順便到楊東南處去載他，她沒有
    說要去農會做什麼」、「（是否是丙○○對己○說為了節遺產稅要去把農會錢領
    出來？）這我不知道」、「（丙○○交代你要載己○去農會把錢領出來才能節稅
    ？）沒有。當時因我二哥去世，我去幫忙，己○就請我幫她載她去」（詳見調閱
    之該案卷第二○頁反面）；證人楊萬福於原審訊問時亦證稱：「（是何人要己○
    去領這一筆錢？）是己○她自己去領的錢的，我二哥過世時，簿子跟印章都在己○處，她那天要我載她去買東西，順便就去領錢，我當日是載己○跟楊東南一起
    去的」、「（有證人指證是丙○○唆使己○去盜領這一筆錢，你是否知情？）應
    該不是，因己○當日要我載她去買東西」等語（詳見原審卷第六八、六九頁）。
    己○既稱被告教唆伊去農會將伊亡夫戊○○之存款領出來時，楊萬福在場，然依
    楊萬福所證，丙○○並無叫己○至農會將上開存款領出以為節稅之事，是己○所
    述是否真實已然可疑！
  (二)證人乙○於臺灣南投地方法院檢察署八十八年度偵續二字第一號案件雖證稱：「
    （你弟弟戊○○去世，他農會的錢是誰去領？為何去領？）我四弟丙○○叫楊萬
    福、楊東南、己○四個人去領存款，丙○○自己開一部車，其他的人自己去的」
    等語（詳見調閱之該案卷第六○頁反面）。然己○、楊萬福、楊東南對於領錢當
    天早上是楊萬福載己○至楊東南住處去找楊東南後，再至草屯鎮農會辦理領款手
    續等情，均供證一致，證人乙○上開證述與此相齟齬，則其當時是否在場甚足滋
    疑，其進而證述：「（丙○○有無告訴你弟媳說錢領出來才不會被課稅？）有，
    我有聽到，兄弟們，己○也有聽到」等語（詳見調閱之該案卷第六一頁正面），
    是否可採，亦非無研求之餘地（詳後述(三)之論述）。又證人黃秀完於原審雖證稱
    ：伊二伯戊○○過世後，是楊萬福載己○到伊家，己○約伊先生楊東南一起去草
  屯農會領款，當時伊在場；己○有說是丙○○要楊萬福載她到伊住處家找伊先生
    楊東南一起去領錢（詳見原審卷第七一、七二頁）。然證人楊東南於原審訊問時
    卻證稱：「（楊萬福載己○到你家時，除你之外，有何人在場？）無其他人在場
    」、「（你妻何名？）黃秀完」、「（己○到你家拜託你去領錢時，黃秀完有無
    在場？）無」等語明確（詳見原審卷第九三、九四頁），足見黃秀完所述不實。
    證人楊東南於原審法官對其提示黃秀完之筆錄後，雖改稱：「我不清楚為何她會
    這麼說，我十二日忙到天亮才回家，我二嫂要領錢，我就恍恍惚惚的起床，我可
    能是記不清楚」等語（詳見原審卷第九四、九五頁），一方面仍質疑其妻黃秀完
    之說法，另方面則稱可能記不清楚，前者應係本於其當日作證時一貫之記憶所為
    之陳述，後者或恐因此對其妻不利，致以「我可能是記不清楚」模糊以對，此部
    份補述證詞尚非可遽採而為不利於被告之認定。至於證人楊東南於原審又證稱：
    「（己○是親口跟你說是丙○○要她去領錢的？）是己○親口這麼跟我說的」；
    然再訊其：「你當時有無跟丙○○求證己○所說的話」，則答稱：「無」。證人
    楊東南既非親自見聞其事，而是傳聞自己○，己○之說法既然可疑，自亦不得遽
    採楊東南之證詞而為不利於被告之認定。
  (三)己○於臺灣南投地方法院檢察署八十八年度偵續二字第一號案件供稱：「（遺產
    稅是誰申報的？）丙○○找草屯代書辦的」（詳見調閱之該案卷第四四頁）。而
    證人甲○○於臺灣南投地方法院檢察署八十六年度偵續字第四○號案偵查時亦證
    稱：「（丙○○你認識否？多久？）是鄰居認識的，已三、四年）、「（己○你
    認識？）之前不認識，是戊○○死後要辦繼承，丙○○帶來介紹的」、「（是丙○○介紹要給你辦的？）是己○、乙○、丙○○三人一起來說要辦繼承事情」、
    「（遺產稅向何單位辦的？）是到草屯鎮公所送件，後來給國稅局南投分局」等
    語（詳見調閱之該案卷第一○頁反面、一一頁）。而經本院向財政部台灣省中區
    國稅局南投縣分局函調被繼承人戊○○遺產稅課稅資料，該案件之申報代理人為
    甲○○，遺產稅申報書確實有將戊○○於草屯鎮農會之定期存款六百萬元及帳號
    00000000000000內之活期存款二百五十八萬二千四百七十二元，
    合計八百五十八萬二千四百七十二元列入戊○○遺產提出申報，有該局九十二年
    八月二十二日中區國稅投縣一字第○九二○○一九五○九號函所檢附之遺產稅申
    報書、遺產稅核定通知書、遺產稅繳清證明書等在卷可稽（詳見本院卷第四三、
    四五、五二至五八頁）。且己○於本院調查時經本院訊其辦遺產稅時，何以將該
    八百多萬元之存款也列入遺產時，亦稱：「丙○○要去辦理遺產稅時，丙○○告
    訴我說遺產稅脫不過，要全部申報」等語（詳見本院卷第三二頁）。被告既為己○介紹代書甲○○辦理遺產稅申報手續，又告知己○八百餘萬元之存款因無法逃
    脫課稅，需全部申報，且代書甲○○申報遺產稅時又確實將該八百五十八萬二千
    四百七十二元存款列入戊○○遺產提出申報，若謂被告當初係以節稅為由教唆己○將上開款項提出，實與事理不合。
  (四)綜上所述，己○與乙○前開所為丙○○為「節稅」而要己○去將戊○○存款領出
    之供述，顯有瑕疵，且經查反係被告要己○將該筆存款全部列入戊○○遺產之中
    提出申報，足見己○與乙○之供證與事實不合，尚不足採。另觀被繼承人戊○○
    遺產分割契約書（詳見調閱之八十六年度偵字第四七八八號卷第四至六頁），繼
    承人遺產現金部分為八百五十八萬二千四百七十二元，核與己○領出之戊○○存
    款相符，並未扣除喪葬費用；而丙○○於本院九十年度上訴字第二○六九號己○
    偽造文書等案件調查時亦稱：「被告等（即己○、楊東南）領的錢並未用在喪葬
    費」等語（詳見調閱之該案卷第四十七頁），而該案被告己○亦供稱：「喪葬費
    由丙○○處理的」等語（詳見同卷頁），是本件喪葬費顯非由被告己○以上開戊○○之存款支應，亦堪認定。則己○前述丙○○因「辦喪事」也要用錢，所以丙○○叫伊去領錢云云（詳見原審卷第七三頁），及證人乙○於原審證稱丙○○說
    要把錢領出來「辦喪事」云云，亦與事實不合，無可採信。末查，公訴人另以證
    人丁○○於臺灣南投地方法院檢察署八十八年度偵續二字第一號案件之證述執為
    起訴被告之證據，然證人丁○○於該案偵查中，雖曾於八十八年十月十九日、八
    十九年七月二十日到庭作證，惟其所證述者僅係關於嗣後遺產分割之事，並未提
    及被告有如何教唆己○將戊○○存款領出之行為（詳見調閱之該案卷第四二至四
    五頁、七一至七三頁）。公訴人以之為不利於被告之證據方法之一，亦無可取。
五、此外，復查無其他積極證據足資證明被告有公訴人所指之教唆行使偽造私文書之
    犯行，揆之前開判例意旨所示，尚不能證明被告犯罪。被告否認犯罪並所為之辯
    解，應堪採信。原判決未予詳查，細心勾稽，遽對被告論罪科刑，核有未當。被
    告上訴意旨否認犯罪，指摘原判決不當，為有理由，自應將原判決撤銷改判，並
    以不能證明被告犯罪，而為無罪之諭知。
據上論結，應依刑事訴訟法第三百六十九條第一項前段、第三百六十四條、第三百零
一條第一項，判決如主文。
本案經檢察官庚○○到庭執行職務。
中      華      民      國      九十二      年    十      月    十六    日
                                   臺灣高等法院臺中分院刑事第四庭
                                         審判長法  官  江  德  千
                                               法  官  蕭  錦  鍾
                                               法  官  劉  登  俊
右正本證明與原本無異。
檢察官得上訴。
如不服本判決應於收受送達後十日內向本院提出上訴書狀，其未敘述上訴之理由者並
得於提起上訴後十日內向本院補提理由書（均須按他造當事人之人數附繕本）。
                                               書記官  吳  麗  琴
中      華      民      國    九十二     年      十      月    十六     日
                                                                   Ｆ


司法院資訊處製作；財團法人民間司法改革基金會備份。
